臺灣高等法院臺中分院民事判決
110年度上字第257號
上  訴  人  陳俞君  
            阮美瑞  
共      同            
訴訟代理人  謝喜律師          
被上訴人    陳慧真  

訴訟代理人  曹宗彞律師
上列當事人間債務人異議之訴事件，上訴人對於中華民國110年3
月8日臺灣臺中地方法院109年度訴字第2648號第一審判決提起上
訴，本院於111年2月23日言詞辯論終結，判決如下：
    主  文
上訴駁回。
第二審訴訟費用由上訴人負擔。
    事實及理由
一、上訴人經合法通知，未於言詞辯論期日到場， 核無民事訴
    訟法第386條所列各款情形，爰依被上訴人聲請，由其一造
    辯論而為判決
二、被上訴人主張：伊提供所有坐落臺中市○○區○○○段000地號土
    地及同段507建號房屋(以下合稱系爭不動產)予上訴人設定
    擔保債權總額新臺幣(下同)480萬元之最高限額抵押權登記(
    下稱系爭抵押權)，以擔保上訴人與訴外人即債務人０００間之
    400萬元借款（下稱系爭借款）債務。嗣上訴人以臺灣臺中
    地方法院（下稱臺中地院）108年度司拍字第529號民事拍賣
    抵押物裁定(下稱系爭拍賣抵押物裁定)聲請強制執行，經臺
    中地院民事執行處以109年度司執字第65738號強制執行事件
    （下稱系爭強制執行事件）受理在案。惟伊固提供系爭不動
    產予上訴人設定系爭抵押權，然依上訴人與０００於民國106年
    12月27日在訴外人即見證人０００、０００2人見證下所簽訂之借
    款契約書（兼作借據，下稱系爭借款契約）第6條及口頭約
    定，上訴人應就０００對於臺中地院104年度存字第1765號(下
    稱系爭提存事件)之700萬元提存金債權，及對訴外人０００之
    剩餘財產分配請求權(約2600萬元，下稱系爭０００債權)等財
    產，無法獲償或不足額受償時，始得聲請拍賣系爭不動產。
    伊為系爭借款債務之物上擔保義務人，自得主張系爭借款契
    約所約定之上開條款內容，而上訴人於聲請強制執行前，並
    未就０００系爭提存事件之提存金債權及系爭０００債權部分先行
    聲請強制執行以獲償，故上訴人實行系爭抵押權之條件尚未
    成就，而有妨礙系爭抵押權行使之事由存在。再上訴人對００
    ０之系爭借款債權，於聲請系爭強制執行事件前，即已讓與０
    ００，上訴人就系爭抵押權已無擔保債權存在，亦有消滅系爭
    抵押權行使之事由發生。爰依強制執行法第14條第2項規定
    ，請求撤銷系爭強制執行事件之執行程序，並聲明如原判決
    主文第一項所示（原審為上訴人敗訴之判決，上訴人不服，
    提起上訴）。於本院答辯聲明：上訴駁回。
三、上訴人抗辯：系爭借款契約之債務人為０００，債權人為０００、
    陳俞君，屬債權契約，而兩造間系爭抵押權設定契約，屬物
    權契約，依物權優先於債權法理，應優先適用抵押權設定契
    約，而系爭抵押權設定契約書並無附記須先就０００其他財產
    強制執行無效果始得拍賣之約定，被上訴人亦非系爭借款契
    約之當事人，縱系爭借款契約第6條約定內容涉及被上訴人
    權益，亦須兩造間依民法第758條第1、2項規定以書面訂定
    ，並經登記始生效力。然系爭抵押權設定契約書，並無上開
    條件之記載，亦未登記，則被上訴人與０００間之約定，對抵
    押權人即上訴人2人自不生效力，上訴人聲請拍賣抵押物，
    於法有據。再上訴人已於109年4月21日將對０００之系爭借款
    債權讓與訴外人０００，並經０００與０００於109年4月23日協議，
    將其簽發本票及系爭抵押權所擔保債權等債務合併，而簽發
    面額900萬元之本票，惟該紙本票屆期未獲付款，故系爭抵
    押所擔保之債權並未獲償，且該債權讓與並未通知被上訴人
    ，上訴人依法行使抵押權合法有據。況０００執前開900萬元本
    票經臺中地院裁定許可強制執行，就０００系爭提存事件之700
    萬元提存金債權及系爭０００債權聲請強制執行（執行案號為
    臺中地院109年度司執字第99754號），惟僅受償109萬9874
    元，並經執行法院發給債權憑證，則上訴人行使系爭抵押權
    之停止條件亦已成就等語。於本院上訴聲明：⒈原判決廢棄
    。⒉被上訴人在第一審之訴駁回。
四、查㈠被上訴人於106年12月29日提供系爭不動產予上訴人設定
    系爭抵押權，以擔保上訴人與０００間系爭借款債務，嗣上訴
    人以系爭抵押權所擔保債權屆期未受清償為由，向臺中地院
    聲請系爭拍賣抵押物裁定，上訴人再持系爭拍賣抵押物裁定
    向臺中地院民事執行處聲請查封拍賣系爭不動產，並經臺中
    地院民事執行處以系爭強制執行事件受理，系爭強制執行程
    序尚未終結。㈡系爭借款契約為債權人０００、陳俞君與債務人
    ０００於106年12月27日簽訂，其中債權人０００為上訴人阮美瑞
    之同居人，０００雖以債權人身分在系爭借款契約簽名，惟實
    際出資借款予０００者為阮美瑞(自稱出資133萬元)，故０００應
    為系爭借款契約之名義債權人。㈢系爭借款契約第6條約定：
    「借用人(即０００)提供第三人陳慧真(即被上訴人)之不動產
    為擔保，依法設定抵押權或質權，年利率3%，借用人以國庫
    存款存單(即系爭提存事件提存擔保金700萬元)及財產(即對
    系爭０００債權)優先清償，不足額由貸與人(即上訴人)向法院
    聲請拍賣擔保品取償之」等情，為兩造所不爭執（原審卷第
    152至153頁、本院卷第215至216頁），並有系爭借款契約、
    系爭抵押權設定契約書可憑（原審卷第17頁、第125至127頁
    ），復經本院依職權調取系爭強制執行事件案卷核閱無誤，
    堪認為真實。
五、按執行名義成立後，如有消滅或妨礙債權人請求之事由發生
    ，債務人得於強制執行程序終結前，向執行法院對債權人提
    起異議之訴。如以裁判為執行名義時，其為異議原因之事實
    發生在前訴訟言詞辯論終結後者，亦得主張之；執行名義無
    確定判決同一之效力者，於執行名義成立前，如有債權不成
    立或消滅或妨礙債權人請求之事由發生，債務人亦得於強制
    執行程序終結前提起異議之訴，強制執行法第14條第1、2項
    分別定有明文。次按所謂消滅債權人請求之事由，例如清償
    、提存、抵銷、免除、混同、債權讓與、債務承擔、更改、
    消滅時效完成、解除條件成就、契約解除或撤銷、另訂和解
    契約，或其他類此之情形。所謂妨礙債權人請求之事由，例
    如債權人同意延期清償、債務人行使同時履行抗辯權等(最
    高法院98年度台上字第1899號判決意旨參照)。查上訴人前
    向臺中地院聲請拍賣抵押物，經臺中地院以系爭拍賣抵押物
    裁定准予拍賣系爭不動產，上訴人再持系爭拍賣抵押物裁定
    向臺中地院民事執行處聲請查封拍賣系爭不動產，並經臺中
    地院民事執行處以系爭強制執行事件受理在案，已如前述，
    可知上訴人所持系爭拍賣抵押物裁定屬無確定判決同一效力
    之執行名義，揆諸前開規定，被上訴人如有在執行名義成立
    前後之債權不成立或消滅或妨礙債權人請求之事由發生，均
    得在系爭強制執行程序終結前提起異議之訴，先予敘明。
六、次按最高限額抵押權人聲請裁定拍賣抵押物時，最高限額抵
    押權所擔保之原債權因而確定，民法第881條之12第1項第5
    款定有明文，且依民法物權編施行法第17條規定，此規定於
    修正施行前設定之最高限額抵押權亦有適用。又最高限額抵
    押權所擔保之原債權確定後，該最高限額抵押權擔保不特定
    債權之特性消滅，擔保之債權由約定擔保範圍內之不特定債
    權變更為擔保該範圍內之特定債權，並回復抵押權之從屬性
    ，而無同法第881條之6第1項規定之適用。因此，最高限額
    抵押權所擔保之原債權確定後，若經讓與他人者，依同法第
    295條第1項規定，該抵押權亦隨同移轉（最高法院103年度
    台上字第1977號判決意旨參照）。又民法第294條第1項前段
    規定，債權人得將債權讓與於第三人。依同法第297 條規定
    ：「債權之讓與，非經讓與人或受讓人通知債務人，對於債
    務人不生效力。但法律另有規定者，不在此限。」「受讓人
    將讓與人所立之讓與字據提示於債務人者，與通知有同一之
    效力。」債權讓與，係以移轉特定債權為其標的，於讓與契
    約達成合意且發生效力時，債權即移轉於相對人，為準物權
    契約；僅係依同法第297 條第1項前段規定之反面解釋，於
    非經讓與人或受讓人通知債務人，對債務人不生效力而已，
    並不以債務人之承諾為必要。經查：
　㈠依系爭抵押權設定登記內容所示，系爭不動產擔保債權總金
    額480萬元，擔保債權種類及範圍包括債務人對抵押權人現
    在（包括過去所負現在尚未清償）及將來所負在本抵押權設
    定契約書約定最高限額內之借款、票據，擔保債權確定日期
    108年12月27日，權利人為阮美瑞（債權額比例3分之1）、
    陳俞君（債權額比例3分之2），債務人及債務人比例為０００
    、陳慧真及1分之1，設定義務人為陳慧真（本院卷第141-15
    4頁）。而系爭抵押權所擔保之債權為上訴人對０００之系爭借
    款債權，為兩造所不爭執之事實（本院卷第215頁）。
　㈡上訴人於108年12月間聲請臺中地院拍賣系爭不動產，並於10
    9年6月2日以系爭拍賣抵押物裁定聲請查封拍賣系爭不動產
    ，有系爭強制執行事件案卷可憑，則依民法第881條之12第1
    項第5款規定，系爭抵押權所擔保之債權於108年12月間即已
    確定，回復其從屬性。又上訴人自承其已於109年4月21日將
    對０００之系爭借款債權讓與０００，並經０００與０００於109年4月23
    日協議，將其簽發本票及系爭抵押權所擔保債權等債務合併
    ，而簽發面額900萬元之本票，惟支票屆期未獲付款，已據０
    ００對０００之財產聲請強制執行（臺中地院109年度司執字第99
    754號，下稱99754號執行事件）等情（原審卷第185頁、第2
    31-237頁），為被上訴人所不爭執（原審卷第231-237頁、
    本院卷第255頁），並有債權讓渡書、存證信函及臺中地院
    民事執行處通知可憑（本院卷第69-73頁、第255頁、原審卷
    第233-237頁）。觀諸０００於99754號執行事件所提出之執行
    名義，即為０００於109年4月23日所簽發票面金額900萬元、到
    期日109年4月30日之本票裁定（臺中地院109年5月8日109年
    度司票字第2905號裁定），亦經本院依職權調取該執行案卷
    核閱無誤，可見０００至遲於109年4月23日即通知債務人０００債
    權讓與之事實，否則０００自無於109年4月23日將系爭400萬元
    借款債務及其他債務整合合併，而簽發系爭本票予０００收執
    之可能。至於被上訴人亦已於110年2月8日經上訴人提出債
    權讓渡書而受系爭借款債權讓與之通知（原審卷第233-237
    頁），是該債權讓與於前開債務人０００及抵押債務人被上訴
    人受通知時，即對其等已生效力。根據依上開說明，系爭借
    款債權業已讓與，系爭抵押權已隨同移轉予０００。故上訴人
    已非系爭抵押權之權利人，亦無所擔保之債權存在，已至明
    確。
　㈢從而，上訴人執系爭拍賣抵押物裁定，聲請以系爭強制執行
    事件對系爭不動產為強制執行，即屬無據。被上訴人請求撤
    銷系爭強制執行程序，核屬有據，應予准許。又被上訴人以
　　上訴人將系爭借款債權讓與０００，抵押權隨同移轉，而有消
    滅上訴人行使系爭抵押權之事由存在，訴請撤銷系爭強制執
    行程序既屬有據，則就被上訴人主張系爭抵押權之行使，依
    系爭借款契約第6條約定乃附有停止條件之妨礙上訴人請求
    事由部分，既不影響上開判斷，即無審究之必要，併此敘明
    。
七、綜上所述，被上訴人主張上訴人對０００之系爭借款債權已讓
    與０００，而有消滅系爭抵押權行使之事由發生，為可採信。
    從而，被上訴人本於強制執行法第14條第2項規定，提起本
    件債務人異議之訴，請求撤銷系爭強制執行事件之強制執行
    程序，為有理由，應予准許。原審所為上訴人敗訴之判決，
    理由雖略有不同，惟結論並無二致，仍應予維持。上訴意旨
    聲明廢棄改判，為無理由，應駁回其上訴。
八、本件事證已臻明確，兩造其餘攻擊防禦方法及所用之證據，
    經本院斟酌後，認為均不足以影響判決之結果，爰不逐一論
    列，附此敘明。
九、據上論結，本件上訴為無理由，爰判決如主文。　　
中　　華　　民　　國　　111 　年　　 3　　月　　 9　　日

        　　    民事第四庭    審判長法　官  林慧貞
　　　　　　　　　　　　　　        法　官  莊嘉蕙
　　　　　　　　　　　　　　　      法　官  劉惠娟
正本係照原本作成。       
如不服本判決，應於收受送達後20日內向本院提出上訴書狀，其
未表明上訴理由者，應於提出上訴後20日內向本院補提理由書狀
（均須按他造當事人之人數附繕本）。因疫情而遲誤不變期間，
得向法院聲請回復原狀。
上訴時應提出委任律師或具有律師資格之人之委任狀；委任有律
師資格者，另應附具律師資格證書及釋明委任人與受任人有民事
訴訟法第四百六十六條之一第一項但書或第二項所定關係之釋明
文書影本。如委任律師提起上訴，應一併繳納上訴裁判費。

                                    書記官  陳文明

中　　華　　民　　國　　111 　年　　3 　　月　　9 　　日